---
title: "Super-League Simulation"
format: revealjs
author: "Andreas Minder, Noa Medved, Fabian Egli"
editor: visual
---

```{r setup, include=FALSE}

library(ggplot2)
library(reshape2)

#1) Team-Statistiken
teams         <- c("YB", "Basel", "Servette", "Lugano", "St_Gallen",
                   "Luzern", "Lausanne", "Zuerich", "GCZ", "Winterthur",
                   "Sion", "Thun")
tore_erzielt  <- c(181, 164, 162, 159, 163, 166, 142, 133, 110, 122, 132, 171)
tore_kassiert <- c(134, 128, 138, 129, 127, 158, 149, 146, 156, 203, 151, 153)
n_teams       <- length(teams)

avg_tore      <- tore_erzielt  / 99
avg_gegentore <- tore_kassiert / 99

#2) Spielplan einmalig generieren
build_spielplan <- function() {
  heim <- integer(0)
  ausw <- integer(0)
  for (durchgang in 1:4) {
    if (durchgang %% 2 == 1) {
      for (i in 1:(n_teams - 1)) {
        for (j in (i + 1):n_teams) {
          heim <- c(heim, i); ausw <- c(ausw, j)
        }
      }
    } else {
      for (i in n_teams:2) {
        for (j in (i - 1):1) {
          heim <- c(heim, i); ausw <- c(ausw, j)
        }
      }
    }
  }
  list(heim = heim, ausw = ausw)
}

sp       <- build_spielplan()
heim_idx <- sp$heim
ausw_idx <- sp$ausw
n_spiele <- length(heim_idx)

#3) Simulation einer Saison (mit Punkteverlauf)
simuliere_saison <- function() {

  punkte     <- integer(n_teams)
  tordiff    <- integer(n_teams)
  tore_plus  <- integer(n_teams)
  letzte5    <- matrix(0L, nrow = n_teams, ncol = 5)
  l5_count   <- integer(n_teams)

  spiele_pro_team <- (n_spiele * 2) / n_teams
  punkte_verlauf  <- matrix(0L, nrow = spiele_pro_team, ncol = n_teams,
                            dimnames = list(NULL, teams))

  rk_h   <- rpois(n_spiele, 0.159)
  rk_a   <- rpois(n_spiele, 0.159)
  tf_h   <- runif(n_spiele, 0.9, 1.3)
  tf_a   <- runif(n_spiele, 0.8, 1.2)
  roh    <- rnorm(n_spiele, 1, 0.0667)
  wetter <- 1 - abs(round(roh / 0.05) * 0.05 - 1)

  for (k in seq_len(n_spiele)) {
    h <- heim_idx[k]; a <- ausw_idx[k]

    if (l5_count[h] >= 5 && l5_count[a] >= 5) {
      form_h <- 0.85 + (sum(letzte5[h, ]) / 15) * 0.30
      form_a <- 0.85 + (sum(letzte5[a, ]) / 15) * 0.30
    } else {
      form_h <- 1; form_a <- 1
    }

    lam_h <- (avg_tore[h] + avg_gegentore[a]) / 2 *
      0.9^rk_h[k] * form_h * wetter[k] * tf_h[k]
    lam_a <- (avg_tore[a] + avg_gegentore[h]) / 2 *
      0.9^rk_a[k] * form_a * wetter[k] * tf_a[k]

    th <- rpois(1, lam_h)
    ta <- rpois(1, lam_a)

    if (th > ta) {
      pkt_h <- 3L; pkt_a <- 0L
    } else if (th < ta) {
      pkt_h <- 0L; pkt_a <- 3L
    } else {
      pkt_h <- 1L; pkt_a <- 1L
    }

    punkte[h]    <- punkte[h]    + pkt_h
    punkte[a]    <- punkte[a]    + pkt_a
    tordiff[h]   <- tordiff[h]   + (th - ta)
    tordiff[a]   <- tordiff[a]   + (ta - th)
    tore_plus[h] <- tore_plus[h] + th
    tore_plus[a] <- tore_plus[a] + ta

    pos_h <- (l5_count[h] %% 5) + 1L
    pos_a <- (l5_count[a] %% 5) + 1L
    letzte5[h, pos_h] <- pkt_h
    letzte5[a, pos_a] <- pkt_a
    l5_count[h] <- l5_count[h] + 1L
    l5_count[a] <- l5_count[a] + 1L
    punkte_verlauf[l5_count[h], h] <- punkte[h]
    punkte_verlauf[l5_count[a], a] <- punkte[a]
  }

  o <- order(-punkte, -tordiff, -tore_plus)
  rang <- integer(n_teams)
  rang[o] <- seq_len(n_teams)

  list(punkte = punkte, rang = rang, punkte_verlauf = punkte_verlauf)
}

#4) Beispiel-Saison MIT Seed für Reproduzierbarkeit
set.seed(42)
beispiel <- simuliere_saison()

#5) 10'000 Saisons simulieren (eigener Seed)
set.seed(123)
N <- 10000

rang_matrix   <- matrix(0L, nrow = N, ncol = n_teams,
                        dimnames = list(NULL, teams))
punkte_matrix <- matrix(0L, nrow = N, ncol = n_teams,
                        dimnames = list(NULL, teams))

for (s in 1:N) {
  res <- simuliere_saison()
  punkte_matrix[s, ] <- res$punkte
  rang_matrix[s, ]   <- res$rang
}

#6) Durchschnitts-Tabelle
avg_punkte <- colMeans(punkte_matrix)
avg_rang   <- colMeans(rang_matrix)

durchschnitt <- data.frame(
  team       = teams,
  avg_punkte = round(avg_punkte, 2),
  avg_rang   = round(avg_rang, 2)
)
durchschnitt <- durchschnitt[order(-durchschnitt$avg_punkte), ]
rownames(durchschnitt) <- NULL
durchschnitt$pos <- seq_len(n_teams)
durchschnitt <- durchschnitt[, c("pos", "team", "avg_punkte", "avg_rang")]

#7) Positions-Wahrscheinlichkeits-Matrix
pos_wkt <- matrix(0, nrow = n_teams, ncol = n_teams,
                  dimnames = list(teams, paste0("Pos_", 1:n_teams)))

for (i in seq_len(n_teams)) {
  for (p in seq_len(n_teams)) {
    pos_wkt[i, p] <- mean(rang_matrix[, i] == p) * 100
  }
}

pos_wkt_df <- as.data.frame(round(pos_wkt, 2))
pos_wkt_df$team <- rownames(pos_wkt_df)
pos_wkt_df <- pos_wkt_df[, c("team", paste0("Pos_", 1:n_teams))]
pos_wkt_df <- pos_wkt_df[order(avg_rang), ]
rownames(pos_wkt_df) <- NULL

meister_wkt <- pos_wkt[, 1]
abstieg_wkt <- pos_wkt[, 12]
```

## Worum geht es?

-   Super-League-Saison simulieren

<!-- -->

-   Nach Abschluss der Saison beurteilen, wer die besten Gewinnchancen hat

<!-- -->

-   Andere Schlussfolgerungen aus der Simulation ziehen

## Wie ist unsere stochastische Simulation aufgebaut?

-   12 Super-League-Teams mit historischen Toren (erzielt & kassiert aus 99 Spielen)

<!-- -->

-   Spielplan mit 4 Durchgängen → 264 Spiele pro Saison (44 Spiele pro Team)

-   Heimvorteil, Tagesform & Wetterfaktor beeinflussen die Torrate

<!-- -->

-   10'000 Saisons werden simuliert; Punkte & Rang werden pro Saison gespeichert

## Verteilungen

-   Tore pro Spiel: Poisson-verteilt mit teamspezifischer Erwartungsrate (λ)

<!-- -->

-   Rote Karten: Poisson-verteilt (λ = 0.159), reduzieren die Torrate um 10% pro Karte

<!-- -->

-   Tagesform (Heim/Auswärts): Uniform verteilt (U\[0.9, 1.3\] bzw. U\[0.8, 1.2\])

-   Formfaktor: abhängig von den Punkten der letzten 5 Spiele (Wertebereich 0.85–1.15)

## Team-Statistiken {.smaller}

-   Tore erzielt & kassiert aus den **letzten 3 Saisons** (erste 33 Spieltage = 99 Spiele)

-   Bei **Sion & Thun** weicht die Datenbasis ab: beide Teams waren zwischenzeitlich nicht in der Super League → Sion: Saisons 2024/25 + 2025/26 + 2022/23; Thun: Saisons 2025/26 + 2019/20 + 2018/19

-   `avg_tore` & `avg_gegentore` pro Spiel dienen als teamspezifischer Erwartungswert λ

```{r team-stats-show}
#| echo: true
#| eval: false
teams         <- c("YB", "Basel", "Servette", "Lugano", "St_Gallen",
                   "Luzern", "Lausanne", "Zuerich", "GCZ", "Winterthur",
                   "Sion", "Thun")
tore_erzielt  <- c(181, 164, 162, 159, 163, 166, 142, 133, 110, 122, 132, 171)
tore_kassiert <- c(134, 128, 138, 129, 127, 158, 149, 146, 156, 203, 151, 153)

avg_tore      <- tore_erzielt  / 99
avg_gegentore <- tore_kassiert / 99
```

## Spielplan-Generierung {.smaller}

-   4 Durchgänge → jedes Team spielt **44-mal** (22× Heim, 22× Auswärts), 264 Spiele total

-   Ungerade Durchgänge: aufsteigend (i vs. j); gerade: absteigend → Heim/Auswärts-Wechsel

-   Der Spielplan wird **einmal** generiert und für alle 10'000 Saisons wiederverwendet

```{r spielplan-show}
#| echo: true
#| eval: false
build_spielplan <- function() {
  heim <- integer(0); ausw <- integer(0)
  for (durchgang in 1:4) {
    if (durchgang %% 2 == 1) {
      for (i in 1:(n_teams - 1))
        for (j in (i + 1):n_teams) { heim <- c(heim, i); ausw <- c(ausw, j) }
    } else {
      for (i in n_teams:2)
        for (j in (i - 1):1) { heim <- c(heim, i); ausw <- c(ausw, j) }
    }
  }
  list(heim = heim, ausw = ausw)
}
```

## Simulation einer Saison {.smaller}

-   λ kombiniert **eigene Angriffsstärke** und **gegnerische Abwehrschwäche**

-   Bei mehr als 5 Spielen wird die Form berücksichtigt

-   Rote Karten (`0.9^rk`), Tagesform (`tf`) & Wetter (`wetter`) multiplizieren λ

-   Tore werden **Poisson-verteilt** gezogen → Punkte & Rang je Saison gespeichert

```{r simulation-show}
#| echo: true
#| eval: false
rk_h   <- rpois(n_spiele, 0.159)
rk_a   <- rpois(n_spiele, 0.159)
tf_h   <- runif(n_spiele, 0.9, 1.3)
tf_a   <- runif(n_spiele, 0.8, 1.2)
roh    <- rnorm(n_spiele, 1, 0.0667)
wetter <- 1 - abs(round(roh / 0.05) * 0.05 - 1)
...
if (l5_count[h] >= 5 && l5_count[a] >= 5) {
    form_h <- 0.85 + (sum(letzte5[h, ]) / 15) * 0.30
    form_a <- 0.85 + (sum(letzte5[a, ]) / 15) * 0.30
  } else {
      form_h <- 1; form_a <- 1
  }

lam_h <- (avg_tore[h] + avg_gegentore[a]) / 2 *
  0.9^rk_h[k] * form_h * wetter[k] * tf_h[k]
lam_a <- (avg_tore[a] + avg_gegentore[h]) / 2 *
  0.9^rk_a[k] * form_a * wetter[k] * tf_a[k]

th <- rpois(1, lam_h)   # Tore Heim
ta <- rpois(1, lam_a)   # Tore Auswärts
```

## Beispielsaison — Punkteverlauf

```{r}
punkte_long <- melt(beispiel$punkte_verlauf)
colnames(punkte_long) <- c("eigenes_spiel", "team", "punkte")

end_order <- teams[order(-beispiel$punkte)]
punkte_long$team <- factor(punkte_long$team, levels = end_order)

ggplot(punkte_long,
       aes(x = eigenes_spiel, y = punkte, color = team)) +
  geom_line(linewidth = 0.9) +
  scale_x_continuous(breaks = seq(0, 44, by = 4)) +
  labs(
    title = "Punkteverlauf einer Beispielsaison",
    subtitle = "Kumulierte Punkte nach jedem eigenen Spiel (1–44)",
    x = "Eigene gespielte Spiele",
    y = "Punkte",
    color = "Team (Endrang)"
  ) +
  theme_minimal()
```

## Beispielsaison — Endtabelle

```{r}
end_o <- order(beispiel$rang)
endtabelle <- data.frame(
  Pos    = 1:n_teams,
  Team   = teams[end_o],
  Punkte = beispiel$punkte[end_o]
)

ggplot(endtabelle,
       aes(x = reorder(Team, -Pos), y = Punkte)) +
  geom_col(fill = "steelblue", width = 0.7) +
  geom_text(aes(label = paste0(Pos, ". ", Team, " (", Punkte, " Pkt)")),
            hjust = -0.05, size = 3.5) +
  coord_flip() +
  expand_limits(y = max(endtabelle$Punkte) * 1.25) +
  labs(
    title = "Endtabelle der Beispielsaison",
    x = NULL,
    y = "Punkte"
  ) +
  theme_minimal() +
  theme(axis.text.y = element_blank())
```

## Durchschnittstabelle (10'000 Saisons)

```{r}
ggplot(durchschnitt,
       aes(x = reorder(team, avg_punkte),
           y = avg_punkte)) +
  geom_col(fill = "steelblue") +
  geom_text(aes(label = round(avg_punkte, 1)), hjust = -0.1, size = 3.5) +
  coord_flip() +
  expand_limits(y = max(durchschnitt$avg_punkte) * 1.1) +
  labs(
    title = "Durchschnittliche Punkte pro Team",
    subtitle = "Mittelwert über 10'000 simulierte Saisons",
    x = "Team",
    y = "Avg Punkte"
  ) +
  theme_minimal()
```

## Wer wird Meister?

```{r}
df_meister <- data.frame(team = teams, p = meister_wkt)

ggplot(df_meister, aes(x = reorder(team, p), y = p)) +
  geom_col(fill = "darkgreen") +
  geom_text(aes(label = paste0(round(p, 1), "%")), hjust = -0.1, size = 3.5) +
  coord_flip() +
  expand_limits(y = max(df_meister$p) * 1.15) +
  labs(
    title = "P(Meister) pro Team",
    subtitle = paste0("Basierend auf ", N, " simulierten Saisons"),
    x = NULL,
    y = "Wahrscheinlichkeit (%)"
  ) +
  theme_minimal()
```

## Positions-Wahrscheinlichkeiten

```{r}
pos_long <- reshape(
  pos_wkt_df,
  varying = paste0("Pos_", 1:12),
  v.names = "wahrscheinlichkeit",
  timevar = "position",
  times = 1:12,
  direction = "long"
)

ggplot(pos_long, aes(x = position,
                     y = wahrscheinlichkeit,
                     color = team)) +
  geom_line(linewidth = 0.8) +
  scale_x_continuous(breaks = 1:12) +
  labs(
    title = "Positions-Wahrscheinlichkeiten pro Team",
    x = "Tabellenposition",
    y = "Wahrscheinlichkeit (%)"
  ) +
  theme_minimal()
```

## Abstiegs-Wahrscheinlichkeit

```{r}
df_abstieg <- data.frame(team = teams, p = abstieg_wkt)

ggplot(df_abstieg, aes(x = reorder(team, p), y = p)) +
  geom_col(fill = "firebrick") +
  geom_text(aes(label = paste0(round(p, 1), "%")),
            hjust = -0.1, size = 3.5) +
  coord_flip() +
  expand_limits(y = max(df_abstieg$p) * 1.15) +
  labs(
    title = "Wahrscheinlichkeit direkt abzusteigen (Platz 12)",
    subtitle = paste0("Basierend auf ", N, " simulierten Saisons"),
    x = NULL,
    y = "Wahrscheinlichkeit (%)"
  ) +
  theme_minimal()
```

## Fazit

-   Stochastische (= zufallsbasierte) Simulation erlaubt quantitative Aussagen über Saisonverläufe

-   10'000 Simulationen liefern stabile Wahrscheinlichkeiten

-   Trotz Zufallskomponenten spiegelt das Modell die tatsächlichen Kräfteverhältnisse der Liga gut wider

-   Limitationen: 44 statt 38 Spiele (symmetrischer Spielplan statt Liga-Teilung), keine Verletzungen

-   Mögliche Erweiterungen: Verletzungen, korrekter 38-Spiele-Modus, Rote Karte zählt für die nächsten 1–3 Spiele
